【裁判字號】    97,台上,1836
【裁判日期】    970904
【裁判案由】    損害賠償
【裁判全文】
最高法院民事判決            九十七年度台上字第一八三六號
上  訴  人  甲○○
            清甲企業股份有限公司
上 列一 人
法定代理人  庚○○
            辛○○
共      同
訴訟代理人  徐盛國律師
被 上訴 人  乙○○
            丙○○
            丁○○
            戊○○
            己○○
共      同
訴訟代理人  陳鴻謀律師
上列當事人間請求損害賠償事件，上訴人對於中華民國九十七年
三月十一日台灣高等法院台中分院第二審判決（九十六年度重上
字第一六號），提起上訴，本院判決如下：
    主  文
原判決關於駁回上訴人甲○○就命其塗銷土地所有權移轉登記、
分割登記及建物納稅義務人變更登記之上訴暨該訴訟費用部分廢
棄，發回台灣高等法院台中分院。
其他上訴駁回。
第三審訴訟費用，關於駁回其他上訴部分，由上訴人負擔。
    理  由
本件被上訴人主張：被上訴人乙○○、丙○○、丁○○、己○○
暨其四人之母傅王買（民國九十一年三月三十日死亡）以及被上
訴人戊○○，均為上訴人清甲企業股份有限公司（下稱清甲公司
）股東，其股份除己○○為二十股、傅王買五十股外，餘各為三
十股。詎被上訴人之父即其被繼承人傅清甲（九十三年三月二十
九日死亡），未經被上訴人之授權，逕於九十一年三月二十三日
書立「同意轉讓股書」，於九十二年八月二十九日移轉被上訴人
之股份予傅清甲。該股份移轉行為，自屬無效。因清甲公司之另
一股東即上訴人甲○○（九十二年十月三日與傅清甲結婚）及清
甲公司（按其法定代理人辛○○、庚○○為甲○○與傅清甲之子
女），均否認被上訴人之股份存在，被上訴人即有確認除繼承傅
清甲、傅王買原有於清甲公司之股份外，並個別持有清甲公司上
開股份（下稱系爭股份）之法律上利益。又系爭坐落彰化縣北斗
鎮○○○段四九四之二九○、之二九九、之二九一、之三○○、
之九三五、之九五八號等六筆土地（下稱系爭土地）及其上未經
保存登記之門牌彰化縣北斗鎮○○路十一巷九號建物（下稱系爭
建物），乃清甲公司之主要財產。清甲公司與甲○○就該不動產
成立買賣、贈與契約，而移轉系爭土地所有權登記予甲○○，再
辦理共有物分割登記及系爭建物之納稅義務人名義變更登記，均
基於通謀虛偽意思表示所為，且違反公司法第一百八十五條第一
項規定，依法亦屬無效。爰對清甲公司股份部分，求為確認被上
訴人除有前述繼承股份外，並個別持有系爭股份。另就系爭土地
、建物部分，本於通謀虛偽意思表示（民法第八十七條第一項）
及公司法第一百八十五條第一項規定，以先位聲明求為命甲○○
塗銷系爭土地之所有權移轉登記、共有物分割登記及系爭建物納
稅義務人變更登記之判決（被上訴人其餘先位聲明，依民法第二
百四十四條規定請求撤銷上開買賣、贈與之債權行為及移轉登記
之物權行為，如認撤銷無理由，即以備位聲明，依侵權行為法律
關係，請求上訴人連帶賠償新台幣（下同）九百十八萬元、六百
十二萬元之本息，並「追加」請求系爭土地回復登記為清甲公司
所有，系爭建物納稅義務人回復登記為清甲公司名義等部分，業
經原審駁回被上訴人之附帶上訴及追加之訴，被上訴人均未聲明
不服。又被上訴人請求清甲公司法定代理人庚○○、辛○○連帶
賠償上開金額本息部分，已經第一審判決被上訴人敗訴確定）。
上訴人則以：被上訴人為上訴人清甲公司人頭股東，其股份原屬
傅清甲所有，傅清甲所為之系爭股份移轉行為，當然有效。被上
訴人既非清甲公司之股東，上訴人甲○○經清甲公司股東會決議
，以五百萬元購買系爭六筆土地並受贈系爭建物所成立之買賣、
贈與契約，即屬有效。甲○○為節省移轉系爭土地所有權應繳納
之稅負，經由買賣及與第三人即訴外人吳秋香之土地辦理合併分
割等程序，取得系爭土地所有權、辦理合併分割登記及變更系爭
建物之納稅義務人名義，應無不法可言。被上訴人為本件之請求
，均屬無據等語，資為抗辯。
原審維持第一審所為確認被上訴人持有系爭股份，及命上訴人甲
○○塗銷系爭土地所有權移轉登記、分割登記暨系爭建物納稅義
務人變更登記之判決，駁回上訴人之上訴，係以：被上訴人因各
自出資而成為上訴人清甲公司之股東。清甲公司所發行之二百七
十股股份，其中傅清甲、傅王買各五十股，被上訴人乙○○、丙
○○、丁○○、戊○○，及上訴人甲○○各三十股，被上訴人己
○○二十股，有股東名簿為憑。傅王買、傅清甲先後死亡後，其
子女包括被上訴人等既均未拋棄繼承，上訴人所舉證據又不足以
證明被上訴人及傅王買均為傅清甲之人頭股東，傅清甲有權為股
份之變動，或傅清甲有取得被上訴人股份移轉之授權，則傅清甲
生前依據非被上訴人於九十一年三月二十三日所書立之「同意轉
讓股書」，於九十二年八月二十九日移轉被上訴人系爭股份予傅
清甲之行為，依法即不生效力。被上訴人對於否認其股權存在之
上訴人請求確認其等除繼承自傅清甲、傅王買原有於清甲公司之
股份外，其等仍個別持有清甲公司之上開股份，為有理由，應予
准許。次查坐落彰化縣北斗鎮○○○段四九四之二九○、之二九
一、之二九九、之三○○、之九三五、之九五八號等六筆系爭土
地及其上未經保存登記之門牌彰化縣北斗鎮○○路十一巷九號系
爭建物，原為清甲公司所有，現為甲○○所有之事實，為兩造所
不爭，復有土地登記謄本可稽。因公司法並無股東對公司不得起
訴，須透過監察人方得起訴之規定，且清甲公司之唯一監察人甲
○○即為系爭土地、建物之受讓人，該公司法定代理人又為甲○
○之子女，實無從期待其等為公司或被上訴人之利益起訴。故被
上訴人以清甲公司股東之身分對清甲公司及甲○○提起本件訴訟
，主張其等間之買賣、贈與法律行為無效或得撤銷，請求甲○○
塗銷相關登記，即難認當事人不適格。而甲○○與清甲公司間有
無通謀虛偽意思表示及清甲公司有無依公司法第一百八十五條第
一項第二款規定召開股東會，本與其等間另訂有共有物分割協議
之訴外人吳秋香無涉，基於該協議合併分割包括系爭土地在內之
三人所有土地後，再塗銷系爭土地所有權移轉登記，尚不影響吳
秋香之權利，亦無併列吳秋香為當事人之必要。甲○○抗辯：其
於九十二年九月十日以五百萬元之價金向清甲公司購買系爭六筆
土地，固據提出「不動產買賣契約書」為證。惟系爭土地當時之
公告現值已達二千五百餘萬元，可見該買賣價金顯不相當；買賣
標的為系爭土地之全部，甲○○卻僅依據買賣契約移轉其中萬分
之一之應有部分，更與常情有違。甲○○進而辯稱：為減免稅負
始移轉登記萬分之一之應有部分，及清甲公司因合併分割所取得
其他土地亦屬對價之一部分云云，為無足採。是以，被上訴人主
張系爭土地之買賣契約，係基於甲○○與清甲公司間之通謀虛偽
意思表示，依法無效，應屬有據。至於被上訴人主張上訴人間所
為系爭建物之贈與契約，及其等與第三人吳秋香基於土地合併分
割協議所為之共有物分割登記，均屬虛偽意思表示之無效行為，
雖未舉證以實其說，難予採信，但清甲公司將公司營業所在地及
主要財產之系爭土地暨建物分別出售、贈與甲○○之協議，並未
依公司法第一百八十五條第一項規定召集股東會作成決議，其所
為買賣、分割、讓與行為，顯然無效。被上訴人依民法通謀虛偽
意思表示及公司法第一百八十五條第一項第二款規定，請求甲○
○應向地政機關塗銷系爭六筆土地之所有權移轉登記、共有物分
割登記及向稅捐稽徵處塗銷系爭建物之納稅義務人變更登記，自
屬有理等詞，為其判斷之基礎。
關於廢棄發回部分（即命上訴人甲○○塗銷系爭土地所有權移轉
登記、分割登記及系爭建物納稅義務人變更登記部分）：
按公司股東雖有參預股東會議權、依法定程序請求撤銷股東會決
議權、少數股東之請求收買股份權、制止董事會為特定行為之請
求權、解任董事權，以及對於解散清算後之公司剩餘財產請求權
等權利。然公司乃有別於股東之另一權利主體，當公司之權益受
侵害，而代表公司之法定代理人又有應負責之事由時，股東除依
公司法第二百十三條至第二百十五條規定之程序實施訴訟行為，
請求救濟外，於法律別無明文之情形下，尚難謂股東得逕以股東
個人之身分，就另一權利主體之公司受損害權益為主張，方無悖
於權利主體始得行使其權利之法意。準此，倘系爭土地及系爭建
物原均屬上訴人清甲公司所有，被上訴人僅為該公司股東，其能
否以個人身分訴請上訴人甲○○塗銷系爭土地之所有權移轉登記
、分割登記暨系爭建物之納稅義務人變更登記，即應先予釐清。
其次，公司未依公司法第一百八十五條第一項規定召集股東會作
成處分公司主要財產之決議，即為主要財產之處分，固屬無效之
行為，惟系爭土地由清甲公司移轉登記為甲○○所有，依土地登
記謄本所載，似係經買賣及二次合併分割之結果，其中合併分割
登記所依據之合併分割協議，既與買賣非屬同一契約，且非基於
清甲公司與甲○○間之通謀虛偽意思表示，為原審所認定，則因
通謀虛偽意思表示及違反公司法第一百八十五條第一項規定之無
效買賣，何以得使合併分割協議亦因此失其效力？並應塗銷該分
割登記？原審未說明其理由依據，遽為上訴人不利之判決，自有
判決不備理由之違法。上訴意旨，指摘原判決關此部分為不當，
求予廢棄，非無理由。
關於駁回其他上訴部分（即確認被上訴人除繼承自傅清甲、傅王
買原有於清甲公司之股份外，乙○○、丙○○、丁○○、戊○○
另各有持股三十股、己○○有持股二十股部分）：
原審依其採證、認事、解釋契約之職權行使，認被上訴人係因個
別出資取得清甲公司之股份，傅清甲所為移轉系爭股份之行為不
生效力。上訴人否認被上訴人之股份存在，被上訴人請求確認其
等除繼承自傅清甲、傅王買（按傅王買先於傅清甲死亡，傅王買
所遺股份，傅清甲有繼承權。而於傅清甲死亡時，成為傅清甲之
全體繼承人包括被上訴人在內所繼承之財產）原有於清甲公司之
股份外，被上訴人乙○○、丙○○、丁○○、戊○○另各持有三
十股、被上訴人己○○持有二十股股份，經核於法並無不合。上
訴意旨，指摘原判決關此部分為不當，求予廢棄，非有理由。
據上論結，本件上訴為一部有理由，一部無理由。依民事訴訟法
第四百七十七條第一項、第四百七十八條第二項、第四百八十一
條、第四百四十九條第一項、第七十八條，判決如主文。
中    華    民    國  九十七  年    九    月    四    日
                      最高法院民事第三庭
                          審判長法官  蘇  茂  秋
                                法官  陳  碧  玉
                                法官  王  仁  貴
                                法官  張  宗  權
                                法官  吳  麗  女
      本件正本證明與原本無異
                                      書  記  官
中    華    民    國  九十七  年    九    月   十六   日
                                                      v


司法院資訊處製作；財團法人民間司法改革基金會備份。
